最高法院刑事判決　　　　　　　　　　　　　　　八十六年度台上字第三六二一號
　　上　訴　人　乙○○
　　　　　　　　丙○○
　　　　　　　　丁○○
　　右二人共同
　　選任辯護人　張玉希律師
右上訴人等因甲○○自訴背信案件，不服台灣高等法院中華民國八十四年十一月十五
日第二審更審判決（八十三年度上更(一)字第八○七號，自訴案號：台灣台北地方法院
士林分院八十一年度自字第一五五號），提起上訴，本院判決如左：
    主  文
原判決撤銷，發回台灣高等法院。
    理  由
本件原判決認定上訴人乙○○（即黃重逢）與自訴人甲○○（內有隱名合夥人何金泉
）及蔡春惠三人口頭約定合夥購買土地建廟，民國七十六年七月十九日決定欲以每甲
新臺幣（下同）一百五十四萬元之價格，購買坐落臺北縣汐止鎮○○○段六三一號等
二十一筆土地五甲，計需款七百七十萬元。因乙○○、蔡春惠無資金，遂由甲○○先
行籌款七百萬元（另尾款七十萬元嗣因實際買賣價金降低而未籌付），當天立受託書
簽發七十六年七月十九日，付款人華僑商業銀行，面額八十萬元，票號ＡＡ0000
000號之支票一紙交付受託人高竹頭，請其洽購作為定金之用。同年七月二十三日
再交付高竹頭支票三紙，票載日期依序為七十六年十月十日、七十六年十月二十日、
七十六年十月三十一日（嗣改為同年八月十一日），面額依序為二百五十萬元，二百
五十萬元，一百二十萬元，票號依序為ＡＡ0000000、ＡＡ0000000、
ＡＡ0000000，付款人均為華僑商業銀行。旋於七十六年七月二十三日，高竹
頭與乙○○偕介紹人洪美雲與地主陳隆發、陳欽鎮談妥每甲以一百五十四萬元成交，
由高竹頭墊付五萬元作預約定金，嗣高竹頭認其任務完成，欲退居買方介紹人賺取傭
金，於七十七年七月二十四日將面額八十萬元之支票兌現後，連同面額一百二十萬元
、二百五十萬元、二百五十萬元之支票交付合夥代表人乙○○，乙○○乃依合夥約定
以其子即上訴人丙○○、丁○○名義分別與地主陳隆發、陳欽鎮簽立不動產買賣契約
，總價金分別為二百三十七萬一千六百元、三百萬元（扣除土地增值稅每甲一百萬元
，含該土地增值稅每甲一百五十四萬元）。又因其子有自耕能力，標的中部分土地為
田，乃先以其父子三人名義登記，隨之將該三張支票兌現後以現金交付地主，並以父
子三人名義將代為買受之臺北縣汐止鎮○○○段六三一等地號二十一筆土地，於七十
六年十二月十八日及九月二十二日分別移轉登記為上訴人等所有。詎乙○○明知係合
夥購地，其尚未出資，受任執行合夥事務，應依委任本旨為他合夥人處理事務，竟萌
為自己及第三人不法利益之意圖，而其子丙○○、丁○○亦基於幫助之犯意，於該土
地移轉登記完妥後，一致否認有合夥關係，乙○○並不返還所餘一百六十二萬八千四
百元，違背合夥關係之任務，致生損害於合夥人甲○○之利益（蔡春惠已將合夥之利
益轉讓與甲○○）等情；因而撤銷第一審關於上訴人等部分不當之判決，改判論處乙
○○為他人處理事務，意圖為自己及第三人不法之利益，而為違背其任務之行為，致
生損害於本人財產罪刑；改判論處丙○○、丁○○幫助他人處理事務，意圖為自己及
第三人不法之利益，而為違背其任務之行為，致生損害於本人財產罪刑；固非無見。
惟查：(一)原判決理由以甲○○之移轉所有權登記民事起訴狀所載，資為認定甲○○
與上訴人等有合夥關係及乙○○以其子丙○○等人名義與地主簽立不動產買賣契約，
尚無違背合夥事務之證據。惟查甲○○之移轉所有權登記民事起訴狀（原審上易卷第
一八三頁正反面），係主張甲○○與蔡春惠、黃重逢（乙○○）三人合夥購買土地，
推由黃重逢（乙○○）以其子丙○○（起訴狀誤為黃明傳）名義與地主陳隆發等人訂
立書面買賣契約等語。然本件乙○○非將合夥契約所購買之土地登記於丙○○一人名
下，而係登記為上訴人等三人名義，與甲○○所主張之情形不盡一致，故上訴人等將
合夥契約所購買之土地登記於上訴人等三人名下，已逾越甲○○之民事起訴狀所述，
是否有違合夥契約之約定，原判決未予調查勾稽明瞭，難認無應於審判期日調查之證
據而未予調查之違法。(二)按背信係因身分而成立之罪，其共同實施或教唆幫助者，
雖無此項身分，依刑法第三十一條第一項規定，仍以共犯論。原判決認乙○○與自訴
人甲○○（內有隱名合夥人何金泉）及蔡春惠三人口頭約定合夥購買土地建廟，乙○
○受委任處理合夥事務，而丙○○、丁○○二人並無受委任處理事務，依刑法第三十
一條第一項規定，仍以共犯論，然原判決未依此予以說明，自有判決理由不備之違法
。(三)刑法上之背信罪，係指為他人處理事務之人，以侵占以外之方法，違背任務，
損害本人利益之行為而言。而侵占罪，則以侵占自己持有他人之物為其特質，至其持
有之原因如何可以不問，故就處理他人事務之持有物，以不法所有之意思，據為己有
，係屬侵占罪，而不能援用背信罪之法條處斷。原判決事實認定乙○○明知其係合夥
購地，其尚無出資，受任執行合夥事務，竟萌為自己及第三人不法利益之意圖，而其
子丙○○、丁○○亦基於幫助之犯意，於該土地移轉登記完妥後，一致否認有合夥關
係，乙○○並不返還所餘一百六十二萬八千四百元，違背合夥關係之任務，致生損害
於合夥人甲○○之利益等情；其判決理由亦記載「乙○○以丙○○等人之名義與地主
簽立不動產買賣契約，尚無違背合夥事務，其背信行為之犯罪時點係在該土地移轉登
記完成後」等語；則上訴人等一致否認合夥關係，乙○○又不返還所餘一百六十二萬
八千四百元，是否有易持有為己有之意圖？又上訴人等如無易持有為己有之意圖，則
其意圖何在？原判決未明確認定，本院無從為適用法則是否適當之判斷。(四)上訴人
等否認與甲○○、蔡春惠合夥購買土地，且稱系爭土地係上訴人等自行籌款購買，丙
○○、丁○○均非自耕能力人等語，並提出戶籍謄本為證（原審卷第一一五、一二三
、一二四頁）。如屬實在，則原判決認臺北縣汐止鎮○○○段六三一等地號二十一筆
土地中有部分土地為田，丙○○、丁○○均有自耕能力，乃分別移轉登記為上訴人等
所有，即與證據資料不符。上訴人等上訴意旨分別指摘原判決不當，均為有理由，應
認原判決仍有撤銷發回更審之原因。
又本件係刑事訴訟法第三百七十六條第五款之案件，惟於修正刑事訴訟法施行前，原
得上訴於第三審法院，且已繫屬於法院，依刑事訴訟法施行法第五條第一項之規定，
仍應依施行前之法定程序終結之，併此說明。
據上論結，應依刑事訴訟法第三百九十七條、第四百零一條，判決如主文。
中      華      民      國    八十六    年      六      月     十九     日
                              最高法院刑事第一庭
                                  審判長法官  黃  雅  卿
                                        法官  楊  文  翰
                                        法官  陳  正  庸
                                        法官  陳  世  雄
                                        法官  陳  炳  煌
      右正本證明與原本無異
                                              書  記  官
中      華      民      國    八十六    年      六      月    二十五    日
